ACORDAO-COMPLETO-2507697

ACÓRDÃO 13381/2021 ATA 32/2021 - PRIMEIRA CÂMARA

VISTO, relatado e discutido este ato de concessão de aposentadoria submetido ao Tribunal para fins de registro.
ACORDAM os Ministros do Tribunal de Contas da União, reunidos em sessão da 1ª Câmara, ante os motivos expostos pelo Relator e com fundamento no art. 71, inciso III, da Constituição Federal, nos arts. 1º, inciso V, e 39, inciso II, da Lei 8.443/1992, nos arts. 260 e 262 do Regimento Interno e na Súmula/TCU 160, em:
9.1 considerar ilegal e recusar registro do ato de aposentadoria de Claudia Bernadete Buzzo do quadro de pessoal do Tribunal Regional Eleitoral de São Paulo;
9.2. determinar ao Tribunal Regional Eleitoral de São Paulo que:
9.2.1. faça cessar todo e qualquer pagamento relativo ao ato impugnado, no prazo máximo de quinze dias, contados da ciência desta deliberação, sob pena de ressarcimento das quantias pagas após essa data pelo responsável;
9.2.2. emita novo ato de aposentadoria da interessada, livre da irregularidade apontada, disponibilizando-o a este Tribunal, por meio do Sistema e-Pessoal, nos termos e prazos fixados na INTCU 78/2018;
9.2.3. dispense a devolução dos valores indevidamente recebidos de boa-fé até a data da ciência, pelo Tribunal Regional Eleitoral de São Paulo, desta deliberação; e
9.2.4. dê ciência, no prazo de quinze dias, a contar da notificação desta decisão, de seu inteiro teor à interessada e a alerte de que o efeito suspensivo proveniente da interposição de eventual recurso junto ao TCU não a eximirá da devolução dos valores percebidos indevidamente, caso o recurso não seja provido.
9.2.5. encaminhe ao TCU, no prazo de trinta dias, a contar da notificação desta decisão, comprovante da data de ciência do teor desta deliberação pela ex-servidora;
9.3. encaminhar cópia desta decisão ao Tribunal Regional Eleitoral de São Paulo, com a informação de que o inteiro teor deste acórdão e do relatório e do voto que o fundamentam está disponível no endereço eletrônico www.tcu.gov.br/acordaos.

Apreciação, para fins de registro, de ato de aposentadoria emitido pelo TRE/SP.

Primeira Câmara

3. Interessada: Claudia Bernadete Buzzo (XXX.106.698-XX)

13.1. Ministros presentes: Walton Alencar Rodrigues (Presidente), Benjamin Zymler, Vital do Rêgo e Jorge Oliveira (Relator).
13.2. Ministro-Substituto presente: Augusto Sherman Cavalcanti.

ACORDAO-COMPLETO-2534261

Acórdão 2712/2022 - Primeira Câmara

JORGE OLIVEIRA

Adoto como relatório a instrução da Secretaria de Fiscalização de Integridade de Atos e Pagamentos de Pessoal e de Benefícios Sociais - Sefip (peça 5) , que contou com o endosso do diretor da unidade (peça 6) e do Ministério Público junto ao TCU - MPTCU (peça 7) :
"INTRODUÇÃO
Trata-se de ato de aposentadoria, submetido, para fins de registro, à apreciação do Tribunal de Contas da União (TCU) , de acordo com o art. 71, inciso III, da Constituição Federal.  O ato foi cadastrado e disponibilizado ao TCU por intermédio do Sistema e-Pessoal, na forma do art. 2º e 4º da Instrução Normativa TCU 78/2018.
O ato desse processo pertence às seguintes unidades:
Unidade emissora: Tribunal Regional Eleitoral de São Paulo.
Unidade cadastradora:  Tribunal Regional Eleitoral de São Paulo.
Subunidade cadastradora: Seção de Aposentadorias e Pensões.
EXAME TÉCNICO
Procedimentos aplicados
Os procedimentos para exame, apreciação e registro de atos de pessoal encontram-se estabelecidos na Instrução Normativa TCU 78/2018 e na Resolução TCU 206/2007. Essas normas dispõem que os atos de pessoal disponibilizados por meio do e-Pessoal devem ser submetidos previamente a críticas automatizadas, com base em parâmetros predefinidos.
As críticas das informações cadastradas na etapa de coleta do ato foram elaboradas e validadas levando-se em conta as peculiaridades de cada ato. Os itens verificados nessa etapa são inerentes a dados cadastrais, fundamentos legais, mapa de tempo, ficha financeira, assim como eventuais ocorrências de acumulação. Trata-se de verificações abrangentes, minuciosas e precisas e sem a necessidade de ação humana e, portanto, menos suscetível a falhas. As críticas aplicadas estão discriminadas no sistema, no Menu e-Pessoal, opção "Crítica", que podem ser acessadas mediante concessão de perfil específico a servidores do TCU responsáveis pela análise.
Além das críticas automatizadas, há verificação humana adicional no caso de haver alertas do sistema ou informações não formatadas, como esclarecimentos do gestor ou do controle interno.  
As críticas também consideram os registros do Sistema Integrado de Administração de Recursos Humanos (Siape) . O Siape disponibiliza informações atualizadas sobre as parcelas que integram os proventos, diferentemente, portanto, do e-Pessoal, que informa as parcelas no momento do registro do ato. 
Essa confrontação com o Siape fornece uma visão atual e verdadeira da situação, o que permite descaracterizar irregularidades e inconsistências que, embora constantes do e-Pessoal, já foram corrigidas.
As verificações detectadas no ato encontram-se discriminadas na aba de pendências do ato no sistema e-Pessoal, bem como no espelho do ato contemplado por esta instrução.
Exame das Constatações
Ato: 44250/2019 - Inicial - Interessado: CLAUDIA BERNADETE BUZZO - CPF: XXX.106.698-XX
Parecer do Controle Interno: considerar o ato Legal com esclarecimentos. Justificativa:  Tendo em vista o quanto solicitado no ofício n. 0351/2012 - Sefip - Circular informamos que a servidora Claudia Bernadete Buzzo obteve por meio da r. decisão da Secretaria de Gestão de Pessoas, publicada no Boletim de Pessoal n.º 4 de 7/4/2014, averbação de tempo de serviço prestado junto à iniciativa privada (certificado pelo INSS) . Ressalte-se que não constam do PAD n.º 924/2014 os comprovantes de recolhimento das contribuições relativos aos períodos averbados, que são anteriores a julho de 1994.
Constatação e análise: 
1.1.1. Houve o registro de pelo menos uma rubrica com 'Denominação para análise pelo TCU = Vantagem de caráter pessoal (25 - V P N I QUINTOS (Vantagem de caráter pessoal - Incorporação de quintos/décimos de função) - R$ 1.373,77) .
Justificativa do Gestor de Pessoal: Não há. Verificação efetuada no âmbito do TCU.
Análise do Controle Interno:  Não há. Verificação efetuada no âmbito do TCU.
Análise da Equipe Técnica: Ilegal
Pelo tempo demonstrado, conforme a legislação que rege a matéria, a incorporação de quintos decorrente do exercício de funções comissionadas não seria na proporção de 2/5 e sim de 1/5.
O quadro resumo de ocorrências e, quando for o caso, o detalhamento da norma legal e da jurisprudência para a inconsistência acima elencada encontra-se no anexo II dessa instrução. 
Encaminhamento do ato: 
Considerar ILEGAL e recusar registro do ato de Aposentadoria de CLAUDIA BERNADETE BUZZO do quadro de pessoal do órgão/entidade Tribunal Regional Eleitoral de São Paulo, com base nos arts. 71, inciso III, da Constituição Federal, 1º, inciso V, e 39, inciso II, da Lei 8.443/1992 e 260, § 1º, do Regimento Interno. 
Com fulcro no art. 262, caput, do Regimento Interno deste Tribunal, determinar ao órgão/entidade Tribunal Regional Eleitoral de São Paulo que: 
dê ciência, no prazo de quinze dias, contados da notificação, do inteiro teor desta deliberação ao interessado, alertando-o de que o efeito suspensivo proveniente da interposição de eventuais recursos junto ao TCU não o exime da devolução dos valores percebidos indevidamente, caso o recurso não seja provido.
emita novo ato, livre da irregularidade ora apontada, em substituição ao ato de Aposentadoria de CLAUDIA BERNADETE BUZZO, submetendo-o à nova apreciação por este Tribunal, na forma do artigo 260, caput, também do Regimento.
promova a exclusão, no prazo 15 (quinze) dias, contados a partir da ciência desta deliberação, sujeitando-se a autoridade administrativa omissa à responsabilidade solidária, da rubrica apontada em face de manifesta ilegalidade, uma vez que o seu pagamento não encontra respaldo na jurisprudência deste Tribunal.
no prazo de trinta dias, contados da ciência da decisão, envie a este Tribunal documentos comprobatórios de que o interessado cujo ato foi impugnado está ciente do julgamento deste Tribunal.
dispense a devolução dos valores indevidamente recebidos de boa-fé até a data da ciência do órgão/entidade Tribunal Regional Eleitoral de São Paulo, do acórdão que vier a ser proferido, com base no Enunciado 106 da Súmula da Jurisprudência do TCU.
CONCLUSÃO
A abrangência e a profundidade das verificações levadas a efeito fundamentam convicção de que o ato 44250/2019 pode ser apreciado pela ilegalidade, em razão das irregularidades apontadas no item Exame das Constatações desta instrução, que representam afronta à legislação e à jurisprudência de referência.
O aludido ato deu entrada neste Tribunal há menos de cinco anos, não sendo aplicável, portanto, o procedimento de contraditório e ampla defesa determinado pelo Acórdão 587/2011-TCU-Plenário.
PROPOSTA DE ENCAMINHAMENTO
Ante o exposto, com fundamento no art. 71, inciso III, da Constituição Federal, no art. 1º, inciso V, e art. 39, incisos I e II, da Lei 8.443/1992, no art. 260 do Regimento Interno do Tribunal de Contas da União, propõe-se: 
Considerar ILEGAL e recusar registro do ato de Aposentadoria de CLAUDIA BERNADETE BUZZO do quadro de pessoal do órgão/entidade Tribunal Regional Eleitoral de São Paulo, com base nos arts. 71, inciso III, da Constituição Federal, 1º, inciso V, e 39, inciso II, da Lei 8.443/1992 e 260, § 1º, do Regimento Interno.
Com fulcro no art. 262, caput, do Regimento Interno deste Tribunal, determinar ao órgão/entidade Tribunal Regional Eleitoral de São Paulo que: 
emita novo ato, livre da irregularidade ora apontada, em substituição ao ato de Aposentadoria de CLAUDIA BERNADETE BUZZO, submetendo-o à nova apreciação por este Tribunal, na forma do artigo 260, caput, também do Regimento.
dispense a devolução dos valores indevidamente recebidos de boa-fé até a data da ciência do órgão/entidade Tribunal Regional Eleitoral de São Paulo, do acórdão que vier a ser proferido, com base no Enunciado 106 da Súmula da Jurisprudência do TCU.
no prazo de trinta dias, contados da ciência da decisão, envie a este Tribunal documentos comprobatórios de que o interessado cujo ato foi impugnado está ciente do julgamento deste Tribunal.
promova a exclusão, no prazo 15 (quinze) dias, contados a partir da ciência desta deliberação, sujeitando-se a autoridade administrativa omissa à responsabilidade solidária, da rubrica apontada em face de manifesta ilegalidade, uma vez que o seu pagamento não encontra respaldo na jurisprudência deste Tribunal.
dê ciência, no prazo de quinze dias, contados da notificação, do inteiro teor desta deliberação ao interessado, alertando-o de que o efeito suspensivo proveniente da interposição de eventuais recursos junto ao TCU não o exime da devolução dos valores percebidos indevidamente, caso o recurso não seja provido."
	É o relatório

não há

Procurador Marinus Eduardo De Vries Marsico

APOSENTADORIA. PAGAMENTO DA VANTAGEM "QUINTOS/DÉCIMOS" SEM TEMPO SUFICIENTE NO EXERCÍCIO DE FUNÇÃO. ATO ILEGAL. NEGATIVA DE REGISTRO.

APOSENTADORIA (APOS)

Secretaria de Fiscalização de Integridade de Atos e Pagamentos de Pessoal e de Benefícios Sociais (Sefip)

Em exame ato de aposentadoria de Claudia Bernadete Buzzo no cargo de Técnico Judiciário do Tribunal Regional Eleitoral de São Paulo, submetido, para fins de registro, à apreciação do TCU, de acordo com o art. 71, inciso III, da Constituição Federal.
Conforme consignado no ato concessório (peça 3, pp. 4-6) , consta dos proventos da interessada a rubrica de quintos na proporção 2/5. Ocorre que a ex-servidora exerceu função em diversos períodos que, somados, não completam 24 meses. Para fins de clareza, apresento tabela com todos os intervalos e o tempo que pode ser considerado:
	Data início
	Data término
	Intervalo em dias
	Meses completos
	Dias restantes

	13/10/1989
	27/10/1989
	15
	 
	15

	13/03/1990
	27/03/1990
	15
	 
	15

	02/07/1990
	16/07/1990
	15
	 
	15

	23/07/1990
	06/08/1990
	15
	 
	15

	10/09/1990
	24/09/1990
	15
	 
	15

	23/05/1991
	11/06/1991
	20
	 
	20

	02/07/1991
	31/07/1991
	30
	 
	30

	16/08/1991
	30/08/1991
	15
	 
	15

	22/09/1991
	11/10/1991
	20
	 
	20

	17/10/1991
	31/10/1991
	15
	 
	15

	04/11/1991
	08/11/1991
	5
	 
	5

	23/07/1992
	11/08/1992
	20
	 
	20

	16/08/1992
	04/09/1992
	20
	 
	20

	12/08/1993
	31/08/1993
	20
	 
	20

	18/11/1993
	20/12/1993
	33
	1
	3

	01/02/1994
	20/02/1994
	20
	 
	20

	27/02/1994
	01/05/1994
	64
	2
	5

	03/05/1994
	05/05/1994
	3
	 
	3

	06/05/1994
	07/06/1994
	33
	1
	2

	17/06/1994
	09/05/1995
	327
	10
	23

	TOTAL
	720
	14
	296

Mesmo que se considere, em benefício da interessada, que o somatório dos períodos inferiores a um mês deva ser dividido por trinta, o tempo de exercício de função de confiança pela ex-servidora chega a 23 meses e 26 dias, suficiente para a concessão da incorporação de apenas 1/5 da função, e não de 2/5 como consta do ato em exame.  
Dessa forma, resta caracterizada a afronta ao art. 62-A da Lei 8.112/1990, devendo o respectivo ato ser considerado ilegal e ter seu registro negado pelo Tribunal.
Ante o exposto, VOTO pela adoção da minuta de acórdão que submeto a este Colegiado.
TCU, Sala das Sessões, em 14 de setembro de 2021.
JORGE OLIVEIRA 
Relator